【裁判字號】    96,簡上,497
【裁判日期】    970827
【裁判案由】    詐欺
【裁判全文】
臺灣臺南地方法院刑事判決             96年度簡上字第497號
上  訴  人  乙○○
即  被  告
上列上訴人因詐欺案件，不服本院96年度簡字第2971號中華民國
96年8月23日第一審判決（聲請案號：96年度偵字第11138號），
提起上訴，本院管轄之第二審合議庭判決如下：
    主  文
上訴駁回。
    事  實
一、乙○○可預見一般人取得他人金融帳戶之目的，常利用作為
    財產犯罪工具之用，俾於取得贓款及掩飾犯行不易遭人追查
    ，竟仍基於幫助犯罪之不確定故意，於民國95年11月29日前
    之不詳時間、地點，將其開立之臺南佳里郵局帳戶（局號：
    191289號、帳號：0000000號）提款卡、存摺、印章連同密
    碼，提供予年籍姓名不詳之詐騙集團成員使用。嗣後即有詐
    騙集團成員基於意圖為自己不法所有之犯意聯絡，於95年11
    月29日上午11時許，撥打電話予甲○○，佯稱其積欠數萬元
    電話費未繳，除非依其指示匯款，否則將被移送刑事組偵辦
    及凍結財產，致甲○○陷於錯誤，信以為真，遂依照該詐騙
    集團成員指示分別於同日13時23分許及同日15時11分許，匯
    款新台幣（下同）26萬9千元及12萬元，共計38萬9千元至乙
    ○○上開郵局帳戶內，隨即遭提領一空，嗣後經甲○○察覺
    受騙，報警而查獲。
二、案經雲林縣警察局西螺分局報告臺灣臺南地方法院檢察署檢
    察官偵查聲請簡易判決處刑。
    理  由
甲、程序方面：
一、按現行刑事訴訟法為保障被告之反對詰問權，排除具有虛偽
    危險性之傳聞證據，以求實體真實之發現，於該法第159條
    第1項明定被告以外之人於審判外之言詞或書面陳述，除法
    律有規定者外，不得作為證據。而刑事訴訟法第159條之1至
    159條之4為傳聞法則之例外規定，被告以外之人於審判外之
    陳述，雖不符前四條之規定，但經當事人於審判程序同意作
    為證據，法院審酌該言詞陳述或書面陳述作成時之情況，認
    為適當者，亦得為證據；當事人、代理人或辯護人於法院調
    查證據時，知有第159條第1項不得為證據之情形，而未於言
    詞辯論終結前聲明異議者，視為有前項之同意，刑事訴訟法
    第159條之5定有明文。本件公訴人提出之供述證據，其中屬
    於傳聞證據部分，業據被告於本院準備程序及審理時均不爭
    執證據能力，迄至言詞辯論終結前，亦未主張有不得為證據
    之情形，應認已同意作為證據。又本院審酌該陳述作成之情
    況，並無不適當之處，得為證據。至其餘提出之證據或為證
    物或為機械性紀錄，均無傳聞法則之適用。
二、被告聲請傳訊被害人甲○○，欲詰問被害人接獲積欠電話費
    之詐騙電話後，何以未前往電信公司繳費，反而匯款至被告
    上開帳戶內？惟本院審酌上開待證事實僅為被害人遭詐騙之
    過程，與本案並無重要關係，再者被害人遭詐騙之事實已有
    相關匯款資料可參酌，甚為明確，已無調查之必要，爰不予
    調查。
乙、實體方面：
一、訊據被告固坦承上開郵局帳戶為其所開立及使用之事實。又
    被害人甲○○於上開時、地遭詐騙集團成員詐騙，而匯款38
    萬9千元至被告上開郵局帳戶內，旋即遭人提領一空乙節，
    亦據被害人於警詢時指訴綦詳，並有被告上開郵局帳戶開戶
    資料、客戶歷史交易明細、郵政跨行匯款申請書2紙及郵政
    存簿儲金提款單2紙附卷可資佐證，是被害人甲○○因遭詐
    騙集團成員詐騙，乃匯款38萬9千元至被告上開郵局帳戶，
    隨即遭人提領一空之事實，已足認定。
二、惟詐騙集團成員何以能利用被告上開郵局帳戶並提領現金，
    究係被告提供該帳戶相關資料（即存摺、印章、提款卡、密
    碼）予詐騙集團成員使用，或因遺失帳戶資料所致？經查：
  (一)被告雖辯稱：我是將郵局帳戶之存摺、印章、提款卡、密碼
    放在機車的置物箱內，密碼是寫在字條上，後來在95年10月
    底發現這些東西不見了，我有積欠卡債，認為那些東西不重
    要，因為存摺內沒有錢云云。但依該帳戶交易紀錄顯示，被
    告阿姨周陳碧娥自95年7月7日起即匯款2000元至被告上開郵
    局帳戶，其後亦有親友陸續匯款至該帳戶內，迄至95年11月
    10日被告姊姊周雅萍尚匯款5000元至該帳戶，95年11月13日
    被告阿姨周陳碧娥再匯款1000元至該帳戶。經本院詢問親友
    匯款至該帳戶原因為何？被告答稱：我當時沒有收入，又積
    欠卡債，加上發生車禍要賠償別人，所以親友匯款接濟我等
    語。以被告當時積欠卡債，又無收入，生活端賴親友接濟，
    顯見該帳戶對於被告而言，應是甚為重要之物，豈有隨意將
    帳戶之存摺、提款卡、印章放置於機車置物箱，並將存摺及
    提款卡之密碼記載於字條上讓人一見即知之理？又該帳戶既
    供被告親友接濟被告之用，被告於95年10月底發現帳戶相關
    資料遺失，理應立刻前往郵局辦理掛失，並通知親友暫勿匯
    款至該帳戶，何以全然無類似舉止，任令親友於95年11月間
    繼續匯款至該帳戶？
  (二)參以，依一般金融交易現狀，欲使用金融卡領取款項者，須
    於金融機構所設置之自動櫃員機上依指令操作，並輸入正確
    之密碼，方可順利領得款項，如非帳戶所有人同意、授權而
    告知金融卡密碼等情況，單純持有金融卡之人，欲隨機輸入
    號碼而領取款項之機會，機率微乎其微。故一般民眾均知金
    融卡應與其存摺、密碼分別保存，或者將密碼牢記心中，而
    不在任何物體上標示或載明密碼，以免徒增帳戶款項遭人提
    領之風險，且金融存摺帳戶事關存戶個人財產權益之保障，
    其與存戶及提款卡結合，專有性自屬更高，若落入不明人士
    手中，極易被利用為取贓之犯罪工具，一般人均有妥為保管
    以防止他人任意使用之認識，被告為具有通常智識之成年人
    ，前揭社會經驗常情，應為其所能知悉，卻將記載密碼之字
    條，與提款卡同置一處，行徑顯有違常情。是以，被告辯稱
    上開郵局帳戶之存摺、印章、提款卡及密碼均係遺失云云，
    顯為卸責辯解之詞，不足採信。本件被告上開郵局帳戶之存
    摺、印章、提款卡及密碼，應為被告自行交付詐騙集團使用
    之事實，應足認定。
三、按刑法上之幫助犯，係對於犯罪與正犯有共同之認識，以幫
    助之意思，對於正犯資以助力，而未參與實施犯罪之行為者
    而言（最高法院75年度臺上字第1509號、88年度臺上字第
    1270號判決意旨參照），換言之，如未參與實施犯罪構成要
    件之行為，僅出於幫助之意思提供助力，即屬幫助犯，而非
    共同正犯。茲依上開調查，被告提供個人郵局帳戶資料予犯
    罪集團成員後，隨即有犯罪集團成員以積欠電信費為由，向
    被害人甲○○詐騙，致被害人陷於錯誤，依犯罪集團成員指
    示，匯款至被告上開帳戶，以此方式詐取金錢，該詐欺集團
    成員所為該當刑法第339條第1項之詐欺取財罪。至被告部分
    ，雖無相關事證足認其與詐欺集團成員間有詐欺取財行為之
    犯意聯絡，或對於被害人有實施詐欺取財之行為，但金融帳
    戶為個人理財之工具，於金融機構申請開設存款帳戶並無任
    何特殊之資格限制，一般民眾皆可利用存入最低開戶金額之
    方式，任意在金融機構申請開設存款帳戶，且一人並可於不
    同之金融機構申請多數之存款帳戶使用，尚無任何困難，此
    乃眾所周知之事實，因此，任何人倘無正當理由而有使用他
    人提供帳戶之需要，客觀上自可預見其目的係供為某筆資金
    之存入，後再行領出之用，且該筆資金之存入及提領過程係
    有意隱瞞其流程及行為人身分曝光之用意。依一般人之社會
    生活經驗，若見他人不以自己名義申請帳戶，反而向人收集
    存款帳戶為不明用途使用或流通，衡情對於該等帳戶可能供
    詐欺之不法目的使用，當有合理之預期，況且利用不相識之
    人之帳戶從事詐欺之用，早為傳播媒體廣為報導，被告為有
    社會經驗之成年人，應可預見交付自己名義之帳戶存摺、印
    章、金融卡（含密碼）等帳戶資料予他人流通，誠有幫助從
    事詐欺取財犯行之人利用，該帳戶作為實施犯罪之可能，仍
    將其上開帳戶資料交付予年籍、姓名均不詳之他人及其所屬
    詐欺集團，以致自己完全無法了解、控制其帳戶資料之使用
    方法及流向，被告應具有縱他人利用其帳戶供實施詐欺取財
    犯罪之用，亦不違背其本意之幫助犯意甚明。是其所為，應
    屬詐欺取財罪構成要件以外之行為，而論以刑法第339條第1
    項詐欺取財罪之幫助犯，並依刑法第30條第2項規定減輕其
    刑。
四、原審以被告犯幫助詐欺取財罪之罪證明確，依刑法第28條、
    第30條、第339條第1項、第47條第1項，第41條第1項前段，
    及中華民國96年罪犯減刑條例第2條第1項第3款，量處被告
    有期徒刑4月，減為有期徒刑2月，並諭知易科罰金之折算標
    準，其認事用法並無違誤，量刑亦屬妥適。被告猶執前詞提
    起上訴，否認犯罪，並指摘原判決不當，核無理由，應予駁
    回。
據上論斷，應依刑事訴訟法第455條之1第1項、第3項、第368條
，判決如主文。
本案經檢察官陳建弘到庭執行職務
中    華    民    國    97    年    8     月    27    日
                  刑事第四庭    審判長法  官  鄭文祺
                                      法  官  黃翰義
                                      法  官  許蕙蘭
以上正本證明與原本無異。
不得上訴。
                                      書記官  郭勝華
中    華    民    國    97    年    9     月    1     日


司法院資訊處製作；財團法人民間司法改革基金會備份。
